ACORDAO-COMPLETO-2324520

ACÓRDÃO 8822/2019 ATA 31/2019 - PRIMEIRA CÂMARA

VISTOS, relatados e discutidos estes autos de aposentadoria,
ACORDAM os Ministros do Tribunal de Contas da União, reunidos em sessão da Primeira Câmara, com fundamento nos arts. 71, inciso III, da Constituição Federal, 1º, inciso V, e 39, inciso II, da Lei 8.443/1992, 260, § 1º, do Regimento Interno do Tribunal de Contas da União, e ante as razões expostas pelo Relator, em: 
9.1. considerar legais e ordenar os registros dos atos de concessão de aposentadoria de Josimar da Costa Martins (CPF XXX.862.223-XX) , números de controle 10367934-04-2000-000076-7 e 10367934-04-2008-000067-0; Manoel Mamédio da Silva (CPF XXX.514.853-XX) , número de controle 10367934-04-2008-000036-0; Maria de Fátima Santos Moura (CPF XXX.576.703-XX) , número de controle 10367934-04-2008-000037-8 e Maria do Rosário Dantas Martins Ribeiro (CPF XXX.734.483-XX) , número de controle 10367934-04-2008-000004-1;
9.2. considerar ilegal e recusar registro ao ato de concessão de aposentadoria de Josimar da Costa Martins (CPF XXX.862.223-XX) , número de controle 10367934-04-2010-000066-1, devido a contagem ponderada de tempo de serviço referente ao tempo trabalhado em condições de insalubridade posterior ao enquadramento no RJU, com fundamento no Mandado de Injunção n. 880/2009/STF;
9.3. dispensar a devolução dos valores indevidamente recebidos até a data da ciência do acórdão prolatado, com base no Enunciado 106 da Súmula da Jurisprudência do TCU;
9.4. determinar à Superintendência Estadual da Funasa no Estado do Piauí, com base no art. 45 da Lei 8.443/1992, que:
9.4.1. faça cessar os pagamentos decorrentes do ato impugnado, comunicando ao TCU, no prazo de quinze dias, as providências adotadas, nos termos dos arts. 262, caput, do Regimento Interno do TCU e 8º, caput, da Resolução-TCU 206/2007;
9.4.2. cadastre novo ato, livre da irregularidade apontada, submetendo-o ao TCU no prazo de trinta dias, nos termos dos arts. 262, § 2º, do Regimento Interno do TCU e 19, § 3º, da Instrução Normativa TCU 78/2018; 
9.4.3. com fundamento no art. 6º, § 2ºda Resolução TCU 206/2007, com a redação dada pela Resolução TCU 237/2010, promova a exclusão dos tempos fictos indevidamente averbados de Maria de Fátima Santos Moura (CPF XXX.576.703-XX) e de Maria do Rosário Dantas Martins Ribeiro (CPF XXX.734.483-XX) , por meio de contagem ponderada, referente ao tempo trabalhado em condições insalubres, posterior ao advento do RJU e com base no Mandado de Injunção n. 880/2009/STF;
9.4.4. informe aos interessados o teor do acórdão prolatado, encaminhando ao TCU, no prazo de trinta dias, comprovante da data de ciência pelos interessados, nos termos do art. 4º, § 3º, da Resolução-TCU 170/2004, alertando-os de que o efeito suspensivo proveniente de eventual interposição de recurso junto ao TCU não os exime da devolução dos valores indevidamente percebidos após a notificação, em caso de não-provimento desse recurso.
9.5. determinar à Secretaria de Fiscalização de Pessoal (Sefip) que altere o ato de aposentadoria de Josimar da Costa Martins (CPF XXX.862.223-XX) , número de controle 10367934-04-2000-000076-7, para fazer constar no campo “Tipo de Registro” a palavra “inicial”.

Atos de concessão de aposentadoria.

Primeira Câmara

Superintendência Estadual da Funasa no Estado do Piauí.

3. Interessados/Responsáveis:
3.1. Interessados: Josimar da Costa Martins (XXX.862.223-XX); Manoel Mamédio da Silva (XXX.514.853-XX); Maria de Fátima Santos Moura (XXX.576.703-XX); Maria do Rosário Dantas Martins Ribeiro (XXX.734.483-XX).

13.1. Ministros presentes: Benjamin Zymler (na Presidência), Walton Alencar Rodrigues (Relator) e Bruno Dantas.
13.2. Ministro-Substituto convocado: Augusto Sherman Cavalcanti.

WALTON ALENCAR RODRIGUES

Transcrevo instrução cuja proposta foi acolhida pelo escalão dirigente da Secretaria de Fiscalização de Pessoal:
INTRODUÇÃO
1.	Trata-se de atos de concessão de aposentadoria a Maria de Fátima Santos Moura (CPF XXX.576.703-XX) , Maria do Rosário Dantas Martins Ribeiro (CPF XXX.734.483-XX) , Manoel Mamédio da Silva (CPF XXX.514.853-XX) e Josimar da Costa Martins (CPF XXX.862.223-XX) , ex-servidores da Superintendência Estadual da Funasa no Estado do Piauí. 
2.	Os atos foram submetidos à apreciação do Tribunal de Contas da União (TCU) para fim de registro, nos termos do art. 71, inciso III, da Constituição Federal. O cadastramento e a disponibilização ao TCU ocorreram por intermédio do Sistema de Apreciação e Registro de Atos de Admissão e Concessões (Sisac) , na forma dos arts. 2º, caput e inciso II, e 4º, caput, da Instrução Normativa-TCU 55/2007.
HISTÓRICO
3.	Em exame preliminar, esta Unidade Técnica verificou inconsistências nos dados referentes às averbações de tempo de serviço dos interessados e, visando sanear o processo, realizou diligência ao órgão de origem (peça 2) , solicitando:
	a) cópia do Mapa de Apuração do Tempo de Serviço, juntando, quando for o caso, cópias das certidões dos tempos averbados, de todos os interessados;
	b) informações adicionais sobre o tempo de insalubridade averbado, de todos os interessados;
	c) esclarecimentos acerca do aumento da proporção dos proventos para os atuais 29/30, recebidos pela ex-servidora, sem cadastro do ato de alteração no sistema Sisac, sendo que no ato consta a proporção de 28/30, no caso de Maria de Fátima Santos Moura; e
     d) esclarecimentos acerca do aumento da proporção dos proventos e do ATS para os atuais 27/30 e 10%, respectivamente, sem cadastro do ato de alteração no sistema Sisac, sendo que no ato consta a proporção de 26/30 e do ATS de 9%, no caso de Maria do Rosário Dantas Martins Ribeiro.
4.	Em resposta à diligência, a Funasa no Estado do Piauí enviou os esclarecimentos e documentos que se encontram nos autos à peça 4.
5.	Ressalte-se que o ato de aposentadoria de Josimar da Costa Martins já havia sido autuado no TC Processo 005.916/2012-7, mas conforme proposta do Ministério Público junto ao TCU – MPTCU (peça 6) , e determinação do Acórdão 4859/2012-TCU-Primeira Câmara (peça 7) , de relatoria do Ministro Walton Alencar Rodrigues, foi destacado para que esta SEFIP promovesse diligência para solicitar ao órgão de origem os seguintes elementos: cópia do mapa de tempo de serviço do ex-servidor Josimar da Costa Martins (XXX.862.223-XX) , assim como dos documentos que embasaram a contagem ponderada dos tempos de serviço exercidos em condições insalubres, sob os regimes celetista e estatutário; e  esclarecimentos a respeito do fundamento legal para a contagem ponderada de tempo prestado sob o regime estatutário, de forma insalubre.
6.	Esta Unidade Técnica promoveu nova diligência à Funasa no Estado do Piauí (peça 10) , para que encaminhasse as oitivas de Maria de Fátima Santos Moura e Maria do Rosário Dantas Martins Ribeiro (peças 11 e 12) , para que estas se manifestassem em relação à irregularidade de contagem ponderada de tempo de serviço, referente ao tempo trabalhado em condições insalubres, com fundamento no Mandado de Injunção n. 880/2009/STF. Ambas as interessadas tomaram ciência das oitivas (peças 14 e 15) e as responderam (peças 17 e 21) .
7.	Ainda visando sanear o processo, e com vistas a assegurar a oportunidade do uso das garantias constitucionais do contraditório e da ampla defesa, realizou-se a oitiva de Josimar da Costa Martins (peça 22) , para que ele se manifestasse em relação à seguinte inconsistência em sua aposentadoria: averbação de tempo insalubre (3 anos, 4 meses e 12 dias) com fundamento em Mandado de Injunção – situação em oposição à Súmula Vinculante 33 do STF e à jurisprudência desta Corte de Contas. O ex-servidor, após reiteração da oitiva (peça 24) , tomou ciência dela (peça 25) , mas optou por ficar silente.
EXAME TÉCNICO
Da constatação
8.	Verificou-se a utilização de tempo insalubre anterior e posterior à vigência da Lei 8.112/1990 nos atos em análise neste processo.
Da aposentadoria de Josimar da Costa Martins
9.	O interessado aposentou-se em 29/12/1999, no cargo de Agente de Saúde Pública, Classe “A”, Padrão III, Nível Intermediário, com fundamento no art. 40, item III, alínea “c” da Constituição Federal, c/c art. 3º da EC 20/1998. Seus proventos foram calculados com base na remuneração na Portaria 12 do MPOG, de janeiro de 2002. 
10.	O ato de número de controle 10367934-04-2000-000076-7 de Josimar da Costa Martins foi cadastrado como ato de alteração, mas não há ato inicial cadastrado no Sisac. Trata-se de erro de preenchimento do formulário Sisac, que pode ser tratado como falha formal.
11.	Outro ato de Josimar é o de número de controle 10367934-04-2008-000067-0, que alterou a fundamento legal, para incluir 883 dias de tempo insalubre no período de 14/6/1982 a 30/6/1988.
12.	O terceiro ato Sisac referente à aposentadoria de Josimar da Costa Martins, número de controle 10367934-04-2010-000066-1, foi destacado do TC-Processo 005.916/2012-7, conforme determinado pelo Acórdão 4859/2012-TCU-Primeira Câmara, de relatoria do Ministro Walton Alencar Rodrigues, e juntado a estes autos para análise em conjunto com outros dois atos do mesmo ex-servidor. No referido ato consta a averbação dos períodos denominados “tempo de serviço insalubre CLT”, no total de 2 anos, 5 meses e 3 dias, e “tempo de serviço insalubre EST”, no total de 3 anos, 4 meses e 12 dias.
13.	Registre-se que este ato foi enviado ao TCU em 21/10/2010, tornando-se necessária a realização de oitiva do interessado, em cumprimento ao estabelecido no Acórdão 587/2011-TCU-Plenário, de relatoria do Ministro Valmir Campelo, conforme descrito no item 7 desta instrução.
14.	Em atendimento à diligência enviada pelo TCU, a Funasa-PI (peça 4) informou que Josimar da Costa Martins foi aposentado voluntariamente com fundamento no art. 186, inciso III, alínea “c” da Lei 8.112/1990, combinado com o art. 3º da EC 20/1998, na proporção 30/35 avos, contado apenas com o tempo trabalhado na Funasa. Em 2002, o interessado apresentou Certidão de Tempo de Serviço prestado ao Ministério do Exército - Tiro de Guerra, acrescentando em seu tempo 105 dias, e a Funasa reconheceu mais dois anos de licença-prêmio contada em dobro. A aposentadoria foi alterada para a proporção para 32/35 avos.
15.	A Funasa informou ainda, que em 2008 alterou novamente a aposentadoria do servidor, para incluir a contagem de mais 883 dias, prestado em condições insalubres (regime celetista) referentes ao período de 14/06/1982 a 30/06/1988, de acordo com o Acórdão 2008/2006-TCU-Plenário e a ON SRH/MPOG 3/2007 e Memorando-Circular 75/Cgerh/Deadm.
16.	Por fim, a Funasa esclareceu que, por meio da Portaria 359, de 29/7/2010, acrescentou mais 1.227 dias, correspondente ao tempo em que o interessado teria trabalhado em condições insalubres tanto no regime celetista quanto estatutário, nos períodos de 1º a 31/12/1990, 1º a 31/7/1991 e de 1º/10/1991 a 28/12/1999, conforme o MI 880/2009, Memorandos-Circulares 75 e 154/Cgerh/Deadm de 2007. Assim, os proventos do interessado foram integralizados por meio da Portaria 360, de 30/7/2010, fundamentada no art. 40, inciso III, alínea “a” da CF/1988.
17.	De acordo com as informações acima, pode-se concluir que os atos de aposentadoria de Josimar da Costa Martins números de controle 10367934-04-2000-000076-7 e 10367934-04-2008-000067-0 podem ser julgados legais. Com relação ao ato de número de controle 10367934-04-2010-000066-1, o mesmo deve ser julgado ilegal, devido a contagem ponderada de tempo de serviço referente ao tempo trabalhado em condições de insalubridade posterior ao enquadramento no Regime Jurídico Único dos Servidores Públicos – RJU, com fundamento no Mandado de Injunção n. 880/2009/STF, pelas razões apresentadas em tópico específico nesta instrução.
18.	Assim, com a exclusão do tempo insalubre posterior ao RJU, o interessado contará com 34 anos, 8 meses e 19 dias de tempo de serviço, devendo sua aposentadoria ser retificada para a proporção de 34/35 avos. Complementarmente, cabe determinação à esta Unidade Técnica para retificar o tipo de registro do ato 10367934-04-2000-000076-7 de “alteração” para “inicial”.
Da aposentadoria de Manoel Mamédio da Silva
19.	O ato inicial de Manoel Mamédio da Silva foi autuado no processo TC Processo 017.420/2003-5 e julgado legal. Há no Sisac o registro de outra alteração, feita para registrar a contagem especial de tempo de serviço (em razão do trabalho sob condições insalubres) e para conceder a vantagem do art. 192 II, da Lei 8.112/90. Essa alteração, que ocorreu em 2010 e recebeu o número de controle 10367934-04-2010-000036-0, foi autuada no TC-Processo 005.916/2012-7 e julgada legal. A alteração que está sob exame neste processo foi cadastrada em 2008 e foi registrada também para incluir a contagem especial de tempo de serviço insalubre.
20.	Atendendo a diligência do TCU, a Funasa-PI informou (peça 4) que a aposentadoria de Manoel Mamédio da Silva se deu voluntariamente com fundamento no art. 40, inciso III, alínea “c” da CF/1988, na proporção 30/35 avos, e foi contado apenas o tempo trabalhado na Funasa e Ministério do Exército.
21.	A Funasa também informou que, posteriormente, a aposentadoria foi alterada para incluir 1.078 dias referente ao período de 14/6/1982 a 31/10/1989, trabalhados sob condições insalubres, de acordo com o Acórdão 2008/2006-TCU-Plenário. Essa alteração foi encaminhada ao TCU para registro sob o número de controle “10367934-04-2008-000036-0”, que foi autuada neste processo.
22.	Em 2010, a Funasa alterou novamente a aposentadoria de Manoel Mamédio da Silva para acrescentar mais 959 dias, referente ao tempo trabalhado em condições insalubres, nos períodos de 1º a 31/12/1990, de 1º a 31/7/1991, de 1º/10/1991 a 31/12/1991 e de 1º/1/1992 a 26/2/1998. Esse novo acréscimo foi fundamentado no Mandado de Injunção n. 880/2009/STF.
23.	 Com isso, os proventos foram integralizados por meio da Portaria 186, de 12/4/2010, fundamentada no art. 40, inciso III, alínea “a” da CF/1988, com as vantagens do art. 192, inciso II da Lei 8.112/1990. Essa alteração foi encaminhada para registro do TCU por meio do ato número de controle “10367934-04-2010-000036-0”, que foi julgado legal após instrução automática.
24.	A alteração de aposentadoria de Manoel Mamédio da Silva, número de controle 10367934-04-2008-000036-0, que está em exame neste processo, foi realizada para incluir 1.078 dias referente ao período de 14/6/1982 a 31/10/1989, trabalhado sob condições insalubres, de acordo com os requisitos previstos no Acórdão 2008/2006-TCU-Plenário, de relatoria do Ministro Walton Alencar Rodrigues. A alteração foi formalizada pela Portaria 156, de 2/2/2008, publicada no BS 09/2008 (peça 4, p. 20) . Essa alteração está correta e pode ser julgada legal. 
25.	Entretanto, a alteração feita posteriormente e julgada legal por relação após instrução automática desta Sefip deveria ter sido julgada ilegal devido a averbação ponderada de tempo de serviço trabalhado em condições insalubres sob o regime estatutário, o que é tido como ilegal pelo TCU (Acórdão 471/2014-TCU-Primeira Câmara, 624/2014-TCU-1ª C, 740/2014-TCU-1ª C e 882/2014-TCU-1ª C) .
26.	Diante do exposto, pode-se concluir que o ato de alteração de aposentadoria de Manoel Mamédio da Silva número de controle 10367934-04-2008-000036-0 pode ser julgado legal e autorizado seu registro. 
27.	Todavia, seria necessário fazer a revisão de ofício do Acórdão 4859/2012-TCU-Primeira Câmara para julgar ilegal a alteração de aposentadoria de Manoel Mamédio da Silva, número de controle 10367934-04-2010-000036-0, fundamentada em contagem ponderada de tempo trabalhado em condições insalubres depois do enquadramento do servidor no RJU, por estar em desconformidade com a jurisprudência do TCU sobre a matéria. Contudo, isso não é mais possível, pois já transcorreram mais de cinco anos do julgamento do ato pelo TCU, tendo ocorrido a preclusão da matéria.
Da aposentadoria de Maria de Fátima Santos Moura
28.	O ato inicial de Maria de Fátima Santos Moura foi autuado no processo TC Processo 856.337/1998-6 e julgado legal. O ato de alteração em exame neste processo foi emitido para aumentar a proporcionalidade da aposentadoria de 27/30 para 28/30.
29.	Em resposta à diligência do TCU (peça 4) , a Funasa-PI informou que a aposentadoria de Maria de Fatima Santos Moura se deu na modalidade voluntária com fundamentado no art. 40, inciso III, alínea “c” da CF/1988, na proporção 27/30 avos, contando apenas o tempo trabalhado na Funasa.
30.	Esclareceu que a aposentadoria da interessada foi alterada em 2008 para acrescentar 412 dias de tempo de serviço referente ao período trabalhado entre 14/6/1982 e 31/1/1988, de conformidade com o Acórdão 2008/2006-TCU-Plenário. Com esse acréscimo, o fator de proporcionalidade da aposentadoria passou para 28/30 avos.
31.	A Funasa informou ainda que, em 2010, foi promovida outra alteração da aposentadoria para acrescentar 466 dias referente ao tempo trabalhado em condições insalubres nos períodos entre 12 e 31/12/1990 e de 1º/1/1991 a 30/4/1997, com fundamento no Mandado de Injunção n. 880/2009. Com esse acréscimo, o fator de proporcionalidade da aposentadoria passou para 29/30 avos.
32.	Em resposta à oitiva, a ex-servidora alegou a ocorrência da decadência administrativa, prevista no art. 54, da Lei 9.784/1999 (peça 17) .
33.	A argumentação apresentada pela interessada não merece prosperar, pois em relação ao direito de o TCU exercitar sua competência constitucional de apreciação de atos de concessão para fins de registro, mesmo decorrido elevado interregno temporal desde a edição do ato, é vibrante a jurisprudência do Supremo Tribunal Federal (STF) acerca da inocorrência da decadência administrativa, prevista no art. 54 da Lei 9.784/1999, em face da natureza complexa dos atos de concessão, antes do registro do ato pelo TCU. Nesse sentido, citam-se o MS 24.859/DF, MS 25.192/DF e MS 26.919/DF, todos do STF.
34.	Em outras palavras, é dizer que a Corte Suprema fixou o entendimento de que, dada a natureza de ato complexo das concessões, o prazo decadencial previsto no art. 54 da Lei 9.784/1999 conta-se apenas a partir da publicação da decisão do TCU que procedeu ao registro do ato de aposentadoria.
35.	Portanto, o ato em exame neste processo se refere a alteração feita em 2008, por meio da Portaria 330, de 22/4/2008 (peça 4, p. 30) . A nova alteração ainda não foi encaminhada ao TCU. Assim, a versão do ato ora submetida ao exame do Tribunal, por meio do Sisac, não apresenta inconsistência ou irregularidade, podendo ser considerada legal, para fins de registro, com determinação ao órgão jurisdicionado para que, no prazo de 15 (quinze) dias, emita o respectivo ato de alteração da aposentadoria que acrescentou 466 dias referente ao tempo trabalhado em condições insalubres nos períodos entre 12 e 31/12/1990 e de 1º/1/1991 a 30/4/1997, com fundamento no Mandado de Injunção n. 880/2009, para ser apreciado por esta Corte de Contas.
Da aposentadoria de Maria do Rosário Dantas Martins Ribeiro
36.	O ato inicial de Maria do Rosário Dantas Martins Ribeiro foi autuado no processo TC Processo 006.397/2006-1 e julgado legal. O ato de alteração em exame neste processo foi emitido para aumentar a proporcionalidade da aposentadoria de 25/30 para 26/30 avos.
37.	A Funasa, atendendo a diligência do TCU (peça 4) , esclareceu que a aposentadoria de Maria do Rosário Dantas Martins Ribeiro se deu na modalidade voluntária, com fundamento no art. 40, inciso III, alínea “c” da CF/1988, com fator de proporcionalidade de 25/30 avos, contando apenas o tempo de serviço prestado à Funasa e em empresa privada, certificado pelo INSS. 
38.	A Funasa informou também que, em 2008, alterou a aposentadoria da interessada para acrescentar 113 dias, referente ao tempo trabalhado em condições insalubres no período entre 17/8/1987 e 11/12/1990, de acordo com os requisitos previstos no Acórdão 2008/2006-TCU-Plenário. O ato foi formalizado por meio da Portaria 169, de 21/2/2008, publicada no BS 09/2008 (peça 4, p. 44) . O fator de proporcionalidade da aposentadoria passou para 26/30 avos.
39.	A Funasa também informou que, em 2010, alterou novamente a aposentadoria da interessada para acrescentar 368 dias referente a contagem ponderada de tempo trabalhado em condições insalubres, nos períodos entre 1º e 31/12/1990 e entre 1º/10/1991 e 11/09/1996, com fundamento no Mandado de Injunção n. 880/2009. O ato foi formalizado por meio da Portaria 104, de 6/4/2011, publicada no BS 15/2011. O fator de proporcionalidade dos proventos passou para 27/30 avos.
40.	Em resposta à oitiva encaminhada pelo TCU, a ex-servidora, por intermédio de seu advogado (peça 21) , alegou, em síntese, que se operou a decadência administrativa, prevista no art. 54, da Lei 9.784/1999, e que houve lesão ao princípio da segurança jurídica.
41.	Os argumentos trazidos pela interessada não merecem acolhida. Em relação à ocorrência da decadência administrativa, veja-se os itens 33 e 34 desta instrução. 
42.	Já no que se refere à lesão ao princípio da segurança jurídica, cabe lembrar que os atos de aposentadoria, reforma e pensão são complexos e passam a estar plenamente formados, válidos e eficazes quando recebem o registro pela Corte de Contas, nos termos do inciso III do art. 71 da Constituição Federal.
43.	Nessa perspectiva, impõe-se reconhecer que referidos atos possuem natureza precária, razão pela qual, até que haja o efetivo julgamento e o consequente registro pela Corte de Contas, não há que se falar em direito adquirido, ato jurídico perfeito ou em proteção da confiança, tendo em vista a ausência de aperfeiçoamento e definitividade do ato.
44.	A propósito do tema, a despeito dos citados julgados, colaciona-se entendimento esposado pela Corte Constitucional ao decidir no âmbito do RE-195.861/ES:
APOSENTADORIA - ATO ADMINISTRATIVO DO CONSELHO DA MAGISTRATURA – NATUREZA - COISA JULGADA ADMINISTRATIVA - INEXISTÊNCIA. O ato de aposentadoria exsurge complexo, somente se aperfeiçoando com o registro perante a Corte de Contas. Insubsistência da decisão judicial na qual assentada, como óbice ao exame da legalidade, a coisa julgada administrativa. (destacamos) 
45.	No caso em apreço, não houve o respectivo registro em razão da constatação de ilegalidade no ato, o que afasta, por si só, a presunção de legitimidade do ato administrativo que lhe concedeu o benefício, não havendo, assim, que se falar em violação da segurança jurídica.
46.	Sobre a questão, observa-se, ainda, que não se mostra factível o argumento de se convolar em legais atos eivados de vícios, dado o longo lapso temporal transcorrido entre sua edição e a consequente apreciação pelo TCU, porquanto estas situações geram tão-somente a necessidade de instauração do contraditório, consoante Acórdão 5962/2012-TCU-Segunda Câmara, verbis:
4. Nos termos da jurisprudência do STF, o transcurso de longo lapso temporal entre a edição do ato e sua apreciação por parte do TCU não converte a concessão ilegal em legal, gerando apenas a necessidade de instauração do contraditório e da ampla defesa para a validade do processo, na hipótese de o ato haver ingressado no Tribunal há mais de cinco anos (MS-25.116, MS-25.403, MS-25.343, MS-27.296, entre outros) .
47.	Assim, o ato em exame neste processo se refere a alteração feita em 2008, por meio da Portaria 169, de 21/02/2008. A nova alteração ainda não foi encaminhada ao TCU. Assim, a versão do ato ora submetida ao exame do Tribunal, por meio do Sisac, não apresenta inconsistência ou irregularidade, podendo ser considerada legal, para fins de registro, com determinação ao órgão de origem para que, no prazo de 15 (quinze) dias, emita o respectivo ato de alteração da aposentadoria que acrescentou 368 dias referente ao tempo trabalhado em condições insalubres nos períodos entre 1º e 31/12/1990 e entre 1º/10/1991 e 11/09/1996, com fundamento no Mandado de Injunção n. 880/2009, para ser apreciado por esta Corte de Contas.
Da Jurisprudência do TCU sobre o tempo insalubre anterior a 1991
48.	Sobre o cômputo do tempo de serviço exercido em atividades insalubres, o Acórdão 2008/2006-TCU-Plenário, ao responder consulta formulada pelo Presidente do Senado Federal, acerca da possibilidade de contagem especial do tempo de serviço prestado em condições insalubres, penosas e perigosas, assim dispôs, em relação aos servidores públicos ex-celetistas:
9.1. conhecer da consulta para respondê-la nos seguintes termos:
9.1.1. o servidor público que exerceu, como celetista, no serviço público, atividades insalubres, penosas e perigosas, no período anterior à vigência da Lei nº 8.112/1990, tem direito à contagem especial de tempo de serviço para efeito de aposentadoria; todavia, para o período posterior ao advento da Lei nº 8.112/1990, é necessária a regulamentação do art. 40, § 4º, da Constituição Federal, que definirá os critérios e requisitos para a respectiva aposentadoria; (destaques inseridos) 
49.	Esse posicionamento está de acordo com a jurisprudência predominante no STF e no STJ, que têm entendido que a contagem ponderada do tempo dessas atividades especiais é um direito adquirido do servidor e se incorpora a seu patrimônio jurídico, não sendo afetado nem mesmo pela mudança de regime jurídico.
50.	Dessa forma, conforme o atual posicionamento, o TCU considera legais os períodos adicionais referentes a atividades insalubres consignados aos servidores que exerceram, como celetistas, no serviço público, atividades insalubres, penosas e perigosas, no período anterior à vigência da Lei 8.112/1990.
Da Jurisprudência do TCU sobre o Mandado de Injunção n. 880/2009/STF
51.	O NEMS/GO já se utilizou do Mandado de Injunção n. 880/2009/STF para integralizar ou aumentar a proporcionalidade dos proventos de vários servidores, sendo que alguns casos já foram examinados pelo TCU (por exemplo: Acórdão 471/2014-TCU-Primeira Câmara, 624/2014-TCU-1ª C, 740/2014-TCU-1ª C e 882/2014-TCU-1ª C) . A mesma questão também foi examinada no TC Processo 027.085/2013-9 (Acórdão 625/2014-TCU-Primeira Câmara) .
52.	A jurisprudência do TCU tem-se firmado no sentido de que a decisão do STF supriu lacuna na regulamentação do § 4º do art. 40 da CF/1988, aplicando ao caso norma já existente, no caso o art. 57 da Lei 8.213/1991.
53.	Segundo o entendimento do TCU, o legislador constituinte assegurou a aposentadoria especial aos servidores públicos portadores de deficiência ou que laboraram em condições perigosas, penosas ou insalubres, prevista no dispositivo constitucional citado. Contudo, não assegurou que, na aposentadoria comum (prevista no § 1º do art. 40 da CF) , houvesse o aproveitamento majorado de tempo de contribuição prestado sob condições especiais.
54.	Portanto, a contagem ponderada do tempo insalubre, com fundamento no § 5º do art. 57 da Lei 8.213/1991, é ilegal. A utilização de multiplicador resulta em um tempo de serviço fictício, o que está vedado pela própria Constituição Federal no § 10 do art. 40.
55.	Em resumo: a aposentadoria especial, de que cuida o § 4º do art. 40 da CF/1988, é direito dos servidores públicos, assegurada pelo Mandado de Injunção n. 880/2009/STF e pelos diversos mandados de injunção julgados pelo STF, todos mediante a aplicação analógica do caput do art. 57 da Lei 8.213/1991. Entretanto, o STF nada decidiu ainda, no sentido de permitir a contagem ponderada de tempo de serviço prestado sob condições especiais, com base no art. 57 da Lei 8.213/1991, para fins de aposentadoria comum, prevista no § 1º, do art. 40 da CF/1988.
CONCLUSÃO
56.	De todo o exposto, manifesta-se o entendimento de que:
56.1.	O ato inicial de aposentadoria número de controle 10367934-04-2000-000076-7 e o ato de alteração número de controle 10367934-04-2008-000067-0, de Josimar da Costa Martins, não apresentam irregularidade, podendo serem julgados legais e autorizados seus registros;
56.2.	O ato de alteração de aposentadoria de Josimar da Costa Martins, número de controle 10367934-04-2010-000066-1, deve ser julgado ilegal e negado o seu registro devido a contagem ponderada de tempo de serviço referente ao tempo trabalhado em condições de insalubridade posterior ao enquadramento no RJU, com fundamento no Mandado de Injunção n. 880/2009/STF;
56.3.	O ato de alteração de aposentadoria de Manoel Mamédio da Silva pode ser julgado legal e ordenado seu registro;
56.4.	O ato de alteração de aposentadoria de Maria de Fatima Santos Moura pode ser julgado legal, com determinação à Superintendência Estadual da Funasa no Estado do Piauí para que disponibilize o ato de alteração da aposentadoria, que acrescentou 466 dias de tempo de serviço, por meio de contagem ponderada de tempo de serviço, referente ao tempo trabalhado em condições insalubres nos períodos entre 12 e 31/12/1990 e de 1º/1/1991 a 30/4/1997, com fundamento no Mandado de Injunção n. 880/2009/STF;
56.5.	O ato de alteração de aposentadoria de Maria do Rosário Dantas Martins Ribeiro pode ser julgado legal, com determinação à Superintendência Estadual da Funasa no Estado do Piauí para que disponibilize o ato de alteração da aposentadoria, que acrescentou 368 dias, por meio de contagem ponderada de tempo de serviço, referente ao tempo trabalhado em condições insalubres, nos períodos entre 1º e 31/12/1990 e entre 1º/10/1991 e 11/09/1996, com fundamento no Mandado de Injunção n. 880/2009/STF.
57.	Quanto aos valores já pagos, propõe-se dispensar a devolução, com fundamento no Enunciado 106 da Súmula da Jurisprudência do TCU.
58.	Por fim, vale destacar que os atos em análise foram disponibilizados ao TCU em 2004, 2008 e 2010, há mais de cinco anos, portanto. Assim, fez-se necessária a instauração do contraditório, segundo o entendimento estabelecido no Acórdão 587/2011-TCU-Plenário, de relatoria do Ministro Valmir Campelo.
PROPOSTA DE ENCAMINHAMENTO
59.	Ante o exposto, e com base nos arts. 71, inciso III, da Constituição Federal; 1º, inciso V, e 39, inciso II, da Lei 8.443/1992; 260, § 1º, do Regimento Interno do Tribunal de Contas da União, propõe-se:
	a) considerar legais e ordenar os registros dos atos de concessão de aposentadoria de Josimar da Costa Martins (CPF XXX.862.223-XX) , números de controle 10367934-04-2000-000076-7 e 10367934-04-2008-000067-0; Manoel Mamédio da Silva (CPF XXX.514.853-XX) , número de controle 10367934-04-2008-000036-0; Maria de Fátima Santos Moura (CPF XXX.576.703-XX) , número de controle 10367934-04-2008-000037-8 e Maria do Rosário Dantas Martins Ribeiro (CPF XXX.734.483-XX) , número de controle 10367934-04-2008-000004-1;
	b) considerar ilegal e recusar registro ao ato de concessão de aposentadoria de Josimar da Costa Martins (CPF XXX.862.223-XX) , número de controle 10367934-04-2010-000066-1, devido a contagem ponderada de tempo de serviço referente ao tempo trabalhado em condições de insalubridade posterior ao enquadramento no RJU, com fundamento no Mandado de Injunção n. 880/2009/STF;
c) dispensar a devolução dos valores indevidamente recebidos até a data da ciência do acórdão que vier a ser prolatado, com base no Enunciado 106 da Súmula da Jurisprudência do TCU;
	d) determinar à Superintendência Estadual da Funasa no Estado do Piauí, com base no art. 45 da Lei 8.443/1992, que:
d.1) faça cessar os pagamentos decorrentes do ato impugnado, comunicando ao TCU, no prazo de quinze dias, as providências adotadas, nos termos dos arts. 262, caput, do Regimento Interno do TCU e 8º, caput, da Resolução-TCU 206/2007;
d.2) cadastre novo ato, livre da irregularidade apontada, submetendo-o ao TCU no prazo de trinta dias, nos termos dos arts. 262, § 2º, do Regimento Interno do TCU e 19, § 3º, da Instrução Normativa TCU 78/2018; 
d.3) cadastre o ato de alteração da aposentadoria de Maria de Fátima Santos Moura (CPF XXX.576.703-XX) e de Maria do Rosário Dantas Martins Ribeiro (CPF XXX.734.483-XX) , que acrescentou tempo de serviço, por meio de contagem ponderada, referente ao tempo trabalhado em condições insalubres, posterior ao advento do RJU, com fundamento no Mandado de Injunção n. 880/2009/STF;
d.4) informe aos interessados o teor do acórdão que vier a ser prolatado, encaminhando ao TCU, no prazo de trinta dias, comprovante da data de ciência pelos interessados, nos termos do art. 4º, § 3º, da Resolução-TCU 170/2004, alertando-os de que o efeito suspensivo proveniente de eventual interposição de recurso junto ao TCU não os exime da devolução dos valores indevidamente percebidos após a notificação, em caso de não provimento desse recurso.
e) Determinar à Sefip que altere o ato de aposentadoria de Josimar da Costa Martins (CPF XXX.862.223-XX) , número de controle 10367934-04-2000-000076-7, para fazer constar no campo “Tipo de Registro” a palavra “inicial”.
O Ministério Público junto ao TCU divergiu parcialmente da proposta da unidade técnica, consoante se extrai do seguinte excerto do parecer:
Com relação às servidoras Maria de Fátima Santos Moura e Maria do Rosário Dantas Martins Ribeiro, a origem promoveu alterações posteriores nas concessões das interessadas, que consistem na averbação de tempos fictos com base em atividades insalubres exercidas após a edição do RJU, contrariando a jurisprudência do TCU e do Supremo Tribunal Federal sobre a matéria.
A Sefip propõe, no item d.3, que sejam encaminhados os atos de alteração, com as referidas averbações que considera indevidas, para oportuna apreciação deste Tribunal.
Discorda-se da unidade técnica, pois, aos casos em apreço, deve-se aplicar o disposto no § 2º do art. 6º da Resolução TCU 206/2007, com a redação dada pela Resolução TCU 237/2010, in verbis:
Art. 6º Ao apreciar os atos sujeitos a registro, o Tribunal:
I - considerará legais e ordenará o registro dos atos nos quais não tenham sido identificadas falhas ou inconsistências;
 (...) 
§ 2º Os atos que estiverem dando ensejo, no momento de sua apreciação de mérito, a pagamentos irregulares, mas que não apresentem inconsistência ou irregularidade em sua versão submetida ao exame do Tribunal, serão considerados legais, para fins de registro, com determinação ao órgão ou à entidade de origem para que, no prazo de 15 (quinze) dias, adote as medidas cabíveis com vistas à regularização dos pagamentos indevidos constatados na ficha financeira do interessado.
Ante o exposto e, tendo em vista que as interessadas foram ouvidas em relação às irregularidades observadas, o Ministério Público de Contas manifesta-se, no mérito, de acordo com a proposta da unidade técnica e sugere, em substituição ao item d.3, formular determinação para que a origem ajuste os proventos das servidoras Maria de Fátima Santos Moura e Maria do Rosário Dantas Martins Ribeiro, em face da exclusão dos tempos fictos indevidamente averbados.

Francisco de Oliveira Loiola Junior (3700/OAB-PI), Cleiton Leite de Loiola (2736/PI) e outros.

Procurador Júlio Marcelo de Oliveira.

APOSENTADORIA. CONTAGEM PONDERADA DE TEMPO EXERCIDO EM CONDIÇÕES INSALUBRES NO REGIME ESTATUTÁRIO, EM DESACORDO COM O ACÓRDÃO 2008/2006-PLENÁRIO. ILEGALIDADE. LEGALIDADE DOS DEMAIS ATOS DE CONCESSÃO. A contagem ponderada do tempo de serviço prestado em condições insalubres somente é possível, para fins de aposentadoria de servidor, antes do advento da Lei 8.112/1990, enquanto vinculado ao regime celetista, sendo juridicamente inviável a contagem ponderada do tempo exercido em condições semelhantes no regime estatutário.

APOSENTADORIA (APOS)

Secretaria de Fiscalização de Pessoal (SEFIP).

Trata-se de atos de concessão de aposentadoria de interesse de Josimar da Costa Martins, Manoel Mamédio da Silva, Maria de Fátima Santos Moura e Maria do Rosário Dantas Martins Ribeiro, ex-servidores da Superintendência Estadual da Fundação Nacional de Saúde no Estado do Piauí.
Após a análise transcrita no Relatório, a Secretaria de Fiscalização de Pessoal (Sefip0 propôs:
a) considerar legais e ordenar os registros dos atos de concessão de aposentadoria de Josimar da Costa Martins (CPF 066.862.223-72) , números de controle 10367934-04-2000-000076- 7 e 10367934-04-2008-000067-0; Manoel Mamédio da Silva (CPF 047.514.853-34) , número de controle 10367934-04-2008-000036-0; Maria de Fátima Santos Moura (CPF 038.576.703-04) , número de controle 10367934-04-2008-000037-8 e Maria do Rosário Dantas Martins Ribeiro (CPF 043.734.483-53) , número de controle 10367934-04-2008-000004-1;
b) considerar ilegal e recusar registro ao ato de concessão de aposentadoria de Josimar da Costa Martins (CPF 066.862.223-72) , número de controle 10367934-04-2010-000066-1, devido a contagem ponderada de tempo de serviço referente ao tempo trabalhado em condições de insalubridade posterior ao enquadramento no RJU, com fundamento no Mandado de Injunção n. 880/2009/STF;
c) dispensar a devolução dos valores indevidamente recebidos até a data da ciência do acórdão que vier a ser prolatado, com base no Enunciado 106 da Súmula da Jurisprudência do TCU;
d) determinar à Superintendência Estadual da Funasa no Estado do Piauí, com base no art. 45 da Lei 8.443/1992, que:
d.1) faça cessar os pagamentos decorrentes do ato impugnado, comunicando ao TCU, no prazo de quinze dias, as providências adotadas, nos termos dos arts. 262, caput, do Regimento Interno do TCU e 8º, caput, da Resolução-TCU 206/2007;
d.2) cadastre novo ato, livre da irregularidade apontada, submetendo-o ao TCU no prazo de trinta dias, nos termos dos arts. 262, § 2º, do Regimento Interno do TCU e 19, § 3º, da Instrução Normativa TCU 78/2018;
d.3) cadastre o ato de alteração da aposentadoria de Maria de Fátima Santos Moura (CPF 038.576.703-04) e de Maria do Rosário Dantas Martins Ribeiro (CPF 043.734.483-53) , que acrescentou tempo de serviço, por meio de contagem ponderada, referente ao tempo trabalhado em condições insalubres, posterior ao advento do RJU, com fundamento no Mandado de Injunção n. 880/2009/STF;
d.4) informe aos interessados o teor do acórdão que vier a ser prolatado, encaminhando ao TCU, no prazo de trinta dias, comprovante da data de ciência pelos interessados, nos termos do art. 4º, § 3º, da Resolução-TCU 170/2004, alertando-os de que o efeito suspensivo proveniente de eventual interposição de recurso junto ao TCU não os exime da devolução dos valores indevidamente percebidos após a notificação, em caso de não provimento desse recurso;
e) determinar à Sefip que altere o ato de aposentadoria de Josimar da Costa Martins (CPF 066.862.223-72) , número de controle 10367934-04-2000-000076-7, para fazer constar no campo “Tipo de Registro” a palavra “inicial”
O Ministério Público concorda, em grande parte, com a proposta da Unidade Técnica. Diverge, apenas, do encaminhamento dado no item d.3 da instrução. Com fundamento no disposto no § 2º do art. 6º da Resolução TCU 206/2007, com a redação dada pela Resolução TCU 237/2010, sugere determinar à unidade de origem ajuste nos proventos das servidoras Maria de Fátima Santos Moura e Maria do Rosário Dantas Martins Ribeiro, a fim de excluir os tempos fictos indevidamente averbados durante o período do regime estatutário, com base no mandado de injunção 880/2009.
Feita essa introdução, passo a decidir.
Estou de acordo com o encaminhamento da Secretaria de Fiscalização de Pessoal, com alteração alvitrada pelo Ministério Público, cujas razões, desde logo, incorporo ao meu voto.
Sem embargo, acresço algumas considerações.
De fato, o ato de aposentadoria de Josimar da Costa Martins (CPF 066.862.223-72) , número de controle 10367934-04-2010-000066-1, e os proventos atuais de aposentadoria de Maria de Fátima Santos Moura (CPF 038.576.703-04) e de Maria do Rosário Dantas Martins Ribeiro (CPF 043.734.483-53) ostentam contagem ponderada de tempo de serviço referente ao tempo trabalhado em condições de insalubridade posterior ao enquadramento no Regime Jurídico Único (RJU) da Lei 8.112/1990, com fundamento no Mandado de Injunção  880/2009/STF.
O Supremo Tribunal Federal, ao apreciar Mandados de Injunção (MIs) 880-9, 1071-4, 1442-6 e 3389, que deram azo à Sumula Vinculante 33, daquela Corte, reconheceu omissão legislativa do artigo 40, § 4º, inciso III, da Constituição Federal e estabeleceu que se aplica ao servidor público, no que couber, as regras do regime geral da previdência social sobre aposentadoria especial de que trata o referido dispositivo, até a edição de lei complementar específica.
Em complemento, o próprio STF decidiu que a concessão de aposentadoria especial prevista no art. 40, § 4º da Constituição Federal, não garante a contagem de tempo de serviço diferenciada ao servidor público, mas tão somente o efetivo gozo da aposentadoria especial.
Conforme definido no Acórdão 2008/2006-TCU-Plenário, de minha relatoria, somente é possível, para fins de aposentadoria de servidor, a contagem ponderada do tempo de serviço prestado em condições insalubres antes do advento da Lei 8.112/1990, enquanto vinculados ao regime celetista, sendo juridicamente inviável a contagem ponderada do tempo exercido em condições semelhantes no regime estatutário.
Nesse caso, segundo a jurisprudência do TCU, é necessária a edição de lei complementar que regulamente o artigo 40, § 4º, da Constituição Federal, a fim de definir os critérios e requisitos para a concessão de aposentadoria especial, o que não ocorreu até a presente data.
Ademais, a contagem especial de tempo prestado em condições insalubres para servidores ocupantes de cargos de natureza estritamente administrativa depende da efetiva demonstração da existência de risco ou de agentes nocivos à saúde no local de trabalho, por meio de laudo pericial (Acórdão 911/2014-TCU-Plenário) , tal como salientado pelo E. Ministro Luís Roberto Barroso, em decisão exarada nos autos do MI 1554, de 20/8/2018, nos seguintes termos: 
No caso, são diversos os cargos ocupados pelos substituídos do sindicato impetrante e a inicial não aponta, de forma mais específica, as atividades que seriam de risco, de modo que não há como avaliar se são inerentemente perigosas. Em outras palavras, não há como saber, com base nos documentos presentes nos autos, quais seriam as atividades inerentemente de risco que os servidores públicos federais vinculados às instituições de ensino superior de 3º grau poderiam exercer, assim como também é impossível afirmar que as atividades de todos servidores seriam de risco. Assim, inviável o conhecimento do writ neste ponto. Nessa linha, também, é o parecer ministerial (doc. 13) . 12. Diante do exposto, reconsidero a decisão agravada (RI/STF, art. 317, § 2º) e, com base no art. 21, § 1º, do RI/STF, conheço parcialmente do presente mandado de injunção e, nesta parte, julgo-o prejudicado. 
Sendo assim, anuo às conclusões da Unidade Técnica com os ajustes do Parquet especializado, quanto a considerar indevidas as parcelas incorporadas aos proventos dos interessados que contemplam contagem ponderada de tempo de serviço referente ao tempo trabalhado em condições de insalubridade posterior ao enquadramento no RJU.
Com essas considerações, VOTO no sentido de que o Tribunal acolha a minuta de acórdão que submeto à deliberação deste Colegiado. 
TCU, Sala das Sessões Ministro Luciano Brandão Alves de Souza, em 3 de setembro de 2019.
WALTON ALENCAR RODRIGUES 
Relator